【裁判字號】    89,訴,233
【裁判日期】    890411
【裁判案由】    妨害自由
【裁判全文】
臺灣板橋地方法院刑事判決                        八十九年度訴字第二三三號
    公  訴  人  臺灣板橋地方法院檢察署檢察官
    被      告  甲○○
    選任辯護人  陳金漢
                鄒光燕
    被      告  戊○○
                丁○○
                乙○○
右列被告因妨害自由等案件，經檢察官提起公訴（八十八年度偵字第二六七八七號）
，本院判決如左：
    主  文
甲○○、戊○○、丁○○、乙○○共同以非法方法剝奪人之行動自由，甲○○、丁○○、乙○○各處有期徒刑拾月，戊○○累犯，處有期徒刑壹年。
    事  實
一、甲○○曾有傷害、毀損前科，丁○○曾有違反槍砲彈藥刀械管制條例案件前科（
    以上二人均未構成累犯），戊○○則因犯偽造文書、詐欺罪及違反麻醉藥品管理
    條例、槍砲彈藥刀械管制條例，經本院於民國八十三年四月十四日定其應執行刑
    為有期徒刑三年二月確定，於八十四年十二月十六日縮短刑期執行完畢。緣己○○因積欠甲○○債務尚未償還，甲○○認以尋常方法將無法取回款項，竟於八十
    八年十二月間某日，在不詳處所，與戊○○、丁○○、乙○○及綽號「阿東」之
    不詳姓名年籍成年男子，基於妨害自由之共同犯意聯絡，擬以非法方法向己○○
    索討債務。於八十八年十二月十三日上午七時五十分許，其等五人同往位於台北
    縣五股鄉○○○路五○巷內之「興化國民小學」處，利用己○○載送小孩就學之
    機會，由戊○○、丁○○、乙○○及「阿東」攔下己○○所駕駛之Ｐ七－○七八
    七號牌自用小客車，旋丁○○、「阿東」即將己○○擠往後座，由其中一人負責
    駕車，戊○○、乙○○則分坐己○○兩旁予以控制，甲○○並自行駕車尾隨在後
    ，致使己○○心生畏懼，不能抗拒，而非法剝奪己○○之行動自由，戊○○等人
    在車上先強令己○○設法調現償還款項，因己○○未能明確回應，旋遭戊○○、
    乙○○以掌摑之方式施暴，致己○○因而受有左眼眶下兩處瘀傷（各○‧二Ｘ○
    ‧五公分）、右頸後兩處瘀傷（三‧二Ｘ○‧三公分、二‧二Ｘ○‧五公分）、
    右後背瘀傷（○‧七Ｘ一‧二公分）、左手拇指三處瘀傷（○‧七Ｘ○‧八公分
    、環狀兩處各七Ｘ○‧二公分）、右手二處瘀傷（均七Ｘ○‧二公分）等傷害（
    傷害部分未據告訴），戊○○並將手置放衣內作狀似持有凶器而作勢對己○○不
    利，且向己○○恫嚇稱：如果沒調到錢，要讓你明日無法看見太陽，讓你死在車
    上等語，其間適逢中午，甲○○等人亦監控己○○同往餐廳用餐，於用餐完畢後
    ，甲○○復向己○○恐嚇稱：如果沒有調到錢，準備吃槍管，要讓你斷手斷腳等
    語，均使己○○心生畏懼，致生危害於安全。其後，「阿東」先行離去，甲○○
    、戊○○、丁○○、乙○○再度以上述非法剝奪己○○自由之方式，由戊○○、
    丁○○乘坐己○○之前開自用小客車，甲○○駕車附載乙○○亦尾隨於後，迨至
    同日下午一時許，甲○○等四人將己○○強押至位於台北縣中和市○○路○段三
    九九巷之烘爐地停車場內，於戊○○、丁○○在後監控而囑己○○打開後行李廂
    之際，適有台北縣警察局中和分局南勢角派出所巡邏警車經過，己○○趁隙奔向
    巡邏警員呼救，而經警當場查獲甲○○、戊○○、丁○○、乙○○四人，並在甲○○之車上扣得與本案無關之水果刀二把，始循線偵悉上情。
二、案經臺北縣警察局中和分局報由臺灣板橋地方法院檢察署檢察官偵查起訴。
    理  由
一、訊據被告甲○○、戊○○、丁○○、乙○○均矢口否認有何妨害自由犯行，被告
    甲○○辯稱：其與己○○原係朋友關係，自八十四年間起，己○○陸續向其借款
    共計七百三十萬元，因其數度向己○○催討，己○○非但賴賬未還，且曾砸毀其
    車，並揚言不利於其一家人，其將上情告知同案被告戊○○、丁○○、乙○○等
    人，渠等三人仗義表示擬代其向己○○催討，惟因其深知己○○生性狡猾，乃特
    囑渠等應有分寸，而為免遭己○○反咬，最好將始末錄音存證，以免節外生枝，
    於八十八年十二月十三日上午七時五十分許，其並未與戊○○等人同往興化國民
    小學，係於同日上午十一時許，因被告戊○○電告己○○不承認有欠款一事，要
    求其親往餐廳與己○○對質，其到達餐廳後，己○○已承認有欠款，其乃鄰桌而
    坐，用畢午餐因餐廳適值中午用餐時間，十分吵雜，乃商議前往烘爐地停車場續
    行協商，之後其與乙○○同車，戊○○、丁○○則與己○○同車，其車約較己○○車晚十餘分鐘到達，且一到達即見警車到來，而己○○竟跑向警車大呼「綁架
    」，然其並未妨害己○○之自由，至在其車上所查扣之水果刀二把，係其平日至
    放車上為小孩削水果之用，而最初抵達現場之警員亦未稱曾看見己○○身上有受
    何傷害，則其事先既無與同案被告共謀或教唆妨害自由之主觀意思，過程除在餐
    廳對質外，亦未與共同被告戊○○等三人在一起，縱渠等有逸出之行為，實非其
    所得預見或指使云云；被告戊○○、丁○○、乙○○則均辯稱：渠等因自被告甲○○處聽聞己○○欠錢未還，復惡行惡狀之事，乃表示願代為商討債務，而於前
    開時間在興化國民小學尋得己○○後，係己○○自行邀請渠等進入車內，並由己○○自行駕車，渠等並未妨害己○○之自由，亦未持任何凶器云云。
二、經查：
  (一)己○○係於八十八年十二月十三日上午七時五十分許，在上址「興化國民小學」
    處，遭被告戊○○、丁○○、乙○○及「阿東」攔下所駕駛之Ｐ七－○七八七號
    牌自用小客車，旋被告丁○○及「阿東」即將伊擠往後座，由其中一人負責駕車
    ，被告戊○○、乙○○則分坐伊兩旁予以控制，被告甲○○並自行駕車尾隨在後
    ，而被告戊○○等人在車上先強令伊設法調現償還款項，因伊未能明確回應，旋
    遭被告戊○○、乙○○以掌摑之方式施暴，致己○○因而受有左眼眶下兩處瘀傷
    （各○‧二Ｘ○‧五公分）、右頸後兩處瘀傷（三‧二Ｘ○‧三公分、二‧二Ｘ
    ○‧五公分）、右後背瘀傷（○‧七Ｘ一‧二公分）、左手拇指三處瘀傷（○‧
    七Ｘ○‧八公分、環狀兩處各七Ｘ○‧二公分）、右手二處瘀傷（均七Ｘ○‧二
    公分）等傷害（傷害部分未據告訴），被告戊○○並將手置放衣內作狀似持有凶
    器而作勢對伊不利，且向伊恫嚇稱：如果沒調到錢，要讓你明日無法看見太陽，
    讓你死在車上云云，其間適逢中午，被告甲○○等人亦監控己○○同往餐廳用餐
    ，於用餐完畢後，被告甲○○復向己○○恐嚇稱：如果沒有調到錢，準備吃槍管
    ，要讓你斷手斷腳云云等之事實，業經被害人己○○於警訊及偵審中均指訴在卷
    ；而被告戊○○、丁○○、乙○○等人在己○○之車上，確有對己○○為前開恐
    嚇之言語乙節，已據本院調取渠等所錄製之錄音帶勘驗屬實，並製有勘驗筆錄一
    份在卷可參；再被告丁○○、戊○○於本院調查時亦自承渠等在車上確有毆打被
    害人頭部及與伊發生拉扯之情不虛（見本院八十九年三月十四日訊問筆錄），並
    有三軍總醫院附設民眾診療服務處診斷證明書一件附於偵查卷可稽。
  (二)雖被害人己○○於本院調查時另稱本件應係擄人勒贖，與借款無關，而在興化國
    民小學時伊並未見被告甲○○之車跟隨在後，伊被控制在車上時，曾見被告戊○○持刀在伊面前揮舞等情，惟查，被害人己○○與被告甲○○之間確有債務糾紛
    乙節，業經被害人己○○於本院調查時陳明在卷（見本院八十九年二月二十二日
    訊問筆錄），而觀諸前開錄製被告戊○○等人在被害人車上談話過程之錄音帶勘
    驗筆錄，內容均為索討債務，如被告等人稱「你有沒有開票，你給人家借錢好幾
    百萬，說是難聽一點，你不知道開票給人家．．．．」、「．．．六百（萬）元
    有寫，難道你不知道？．．．．難道不是你的名字？難道不是你的筆畫？．．．
    為什麼你都說沒有？．．．」、「欠債一定要還錢啦．．．．」等語，而被害人
    則稱「應該有啦，像我這種情形，就欠人家債，人家就找來，．．．．」等語，
    顯見本件應係因被害人己○○積欠被告甲○○債務尚未償還，被告等始出面以上
    述非法剝奪己○○自由之方式索取債務，並非擄人勒贖至明；再被告甲○○自始
    即與被告戊○○、丁○○、乙○○及「阿東」同往興化國民小學，而由戊○○等
    四人強行進入己○○之自用小客車，被告甲○○則自行駕車尾隨於後等節，已據
    被告甲○○於警訊時供承不諱（見偵查卷第七頁背面），核與被告戊○○、丁○○、乙○○於本院調查經隔離訊問時均稱被告甲○○確有同往興化國民小學等語
    相符（見本院八十九年二月三日訊問筆錄），則參以被告戊○○等人與被害人己○○其前並不相識，倘非經被告甲○○同往，自無法指認被害人以索討債務，而
    被害人因事出突然，且遭被告戊○○、乙○○分坐兩旁予以控制，伊無法察知車
    後另有被告甲○○之車跟隨，亦屬當然，自應認被告甲○○自始即有同往興化國
    民小學；至本件除於被告甲○○車上查扣水果刀二把外，最初到達現場之警員並
    未於被告戊○○等人身上查扣任何凶器，此據證人即台北縣警察局中和分局南勢
    角派出所警員梁聯居於本院調查時陳稱上情明確，從而被害人既無法確實指認伊
    所稱被告戊○○曾持刀在伊面前揮舞之該把水果刀，即為在被告甲○○車上查扣
    之前述二把水果刀（見本院八十九年二月二十二日訊問筆錄），則因該二把水果
    刀係在被告甲○○車上查獲，而被告戊○○、甲○○自始均非同車，顯無法持以
    於被害人車上恐嚇被害人，是難遽認被告戊○○確有持扣案之水果刀在被害人面
    前揮舞恐嚇，應認被告甲○○辯稱該二把水果刀係其置放車上俾便為小孩削水果
    使用等語，堪以採信。
  (三)至被告甲○○辯稱其事先既無與被告戊○○等人共謀或教唆妨害自由之主觀意思
    ，縱渠等於索債過程中有逸出之行為，實非其所得預見或指使云云；被告戊○○
    、丁○○、乙○○則均辯稱：於前開時間在興化國民小學尋得己○○後，係己○○自行邀請渠等進入車內，並由己○○自行駕車，渠等並未妨害己○○之自由云
    云。惟查，告訴人己○○於警訊及偵審中對於如何遭強押暨妨害自由之過程與本
    案各個被告出現之時機及出面索債之人數等相關事實，與被告甲○○、丁○○、
    戊○○、乙○○等人所述不相符合，被告甲○○等人自行所述之情節，甚且互有
    極大之出入，本院尚無法一一究明，是僅能參以被害人及被告等人所述之人數、
    其各個人出現之時點及過程為認定事實之依據。惟根據下列事證，本院認告訴人
    應確係在遭施暴而被剝奪行動自由之情形下，違背其自由意志，為經被告甲○○
    委託授意之被告戊○○、丁○○、乙○○及「阿東」攔下以共同強押索取債務，
    並遭恫嚇：(1)被告丁○○、戊○○於本院調查時已自承渠等在車上確有毆打被害
    人頭部及與伊發生拉扯之情不虛（見本院八十九年三月十四日訊問筆錄），證人
    丙○○○○復於偵審中均到庭證稱被告在警局即曾表示有遭毆打成傷等語（見偵
    查卷第一一五背面、第一一六頁，本院八十九年三月十三日訊問筆錄），並有三
    軍總醫院附設民眾診療服務處診斷證明書一件附於偵查卷可稽，而前述錄製被告
    戊○○等人在被害人車上談話內容之錄音帶，經本院勘驗之結果，出現於錄音帶
    之被告聲音大多狀甚凶惡，被害人之聲音則多有委屈求饒意味，被告等並恫嚇稱
    ：如果沒調到錢，要讓你明日無法看見太陽，讓你死在車上．．．．．你頭不要
    舉起來，你頭再舉起來，我會朝你的頭打下去．．．．．等語，此有錄音帶一卷
    扣案及前揭勘驗筆錄一份在卷可憑，則倘被告戊○○、丁○○、乙○○係以和平
    之方式與被害人商討償債之問題，又何至於出手掌摑被害人，並出言恫嚇，且被
    害人既遭掌摑施暴、出言恐嚇，必心生畏懼；再者，被害人與被告戊○○等人素
    不相識，被告戊○○等人亦未告知係因被害人積欠被告甲○○款項之事前來（見
    前述勘驗筆錄內容），則被害人於載送小孩就學之際突遭攔下，為求自保，衡情
    即無邀請陌生人上車之理，是被告戊○○、丁○○、乙○○辯稱：於前開時間在
    興化國民小學尋得己○○後，係己○○自行邀請渠等進入車內，並由己○○自行
    駕車，渠等並未妨害己○○之自由云云，實難採信。(2)被害人與被告戊○○、丁○○、乙○○等人素不相識，業如前述，而被告甲○○與被害人之之債務糾紛，
    則因被害人遲未返還，而迭起爭執，被告甲○○乃告知被告戊○○等上情，而同
    往興化國民小學，先由渠等強行進入被害人之自用小客車，出面代為索討債務，
    其則駕車尾隨於後，是以被告甲○○為向被害人索債，而委由與被害人並不相識
    之被告戊○○等先行攔下被害人之自用小客車，自身先不出面，而駕車跟隨，俟
    被告戊○○等將已喪失行動自由之被害人帶至餐廳用餐後再行現身等情觀之，應
    足認被告甲○○對於被告戊○○等人係使用強暴手段剝奪告訴人行動自由，以便
    索取債務之行為，事前有所預見，並與被告戊○○等人有推由後者實行之共同犯
    意之聯絡。況於用畢午餐後，被告戊○○等人再度以上述非法剝奪被害人自由之
    方式，強押被害人前往位於台北縣中和市○○路○段三九九巷之烘爐地停車場內
    商討索討債務事宜，被告甲○○仍駕車附載被告乙○○尾隨於後，益徵被告甲○○確與被告戊○○等人有共同妨害自由之犯意聯絡，被告甲○○否認共犯妨害自
    由之犯行，尚不足採信。
  (四)綜上論述，本件事證已臻明確，被告甲○○、戊○○、丁○○、乙○○所辯應屬
    事後卸責之詞，均不足取，其等剝奪人之行動自由犯行，均洵堪認定。
三、核被告甲○○、戊○○、丁○○、乙○○所為，均係犯刑法第三百零二條第一項
    之以非法方法剝奪人之行動自由罪。被告等四人及綽號「阿東」之不詳姓名年籍
    成年男子，就上揭犯行，有犯意之聯絡及行為之分擔，俱為共同正犯。按刑法第
    三百零二條之以其他非法方法剝奪行動自由罪之「其他非法方法」本包括私行拘
    禁以外之強暴脅迫等一切非法方法而言，行為人基於某一目的非法方法剝奪被害
    人行動自由，於其該犯行之持續中，為達同一目的，以加害生命、身體之事恐嚇
    、脅迫被害人，則該恫嚇、脅迫之行為應屬包含於行為人妨害被害人行為自由之
    同一意念中，縱其該部分所為，合於刑法第三百零五條所定之恐嚇危害安全罪之
    情形，仍應視為剝奪行動自由之部分行為，無另論刑法第三百零五條恐嚇危害安
    全罪之餘地；又刑法第三百零二條之剝奪人之行動自由罪，係妨害他人自由之概
    括規定，故行為人具有一定目的，以非法方法剝奪人之行動自由者，除法律別有
    處罰較重之規定（例如略誘及擄人勒贖等罪）應適用各該規定處斷外，如以使人
    行無義務之事或妨害人行使權利為目的，而其強暴脅迫已達於剝奪人之行動自由
    之程度即祇成立本罪，亦不應再依同法第三百零四條論處（最高法院二十九年上
    字第二三五九號判例、七十四年臺上字第三四０四號判例、八十五年度臺上字第
    五七三六號判決、八十六年度臺上字第六六０號判決意旨參照），從而本案被告
    等人於剝奪被害人之行動自由後迄行為終了時止，所為之強制或恐嚇等行為，與
    其等剝奪被害人行動自由之目的相同，均係為使被害人清償積欠被告甲○○之債
    務，是被告等於剝奪告訴人行動自由犯行繼續中，所為之恐嚇、脅迫之行為，自
    屬包含於剝奪告訴人行動自由犯行之同一意念中，縱其等所為，合於刑法第三百
    零五條恐嚇危害安全及刑法第三百零四條第一項之以脅迫使人行無義務之事等情
    形，仍應視為剝奪行動自由之部分行為，公訴人認被告四人除應成立刑法第三百
    零二條第一項之罪外，另犯同法第三百零四條第一項之強制罪，應分論併罰，尚
    有未洽，爰均不另為無罪判決之諭知。次查，被告戊○○曾因犯偽造文書、詐欺
    罪及違反麻醉藥品管理條例、槍砲彈藥刀械管制條例案件，經本院於八十三年四
    月十四日定其應執行刑為有期徒刑三年二月確定，於八十四年十二月十六日縮短
    刑期執行完畢，有本院前案記錄表、台灣高等法院檢察署刑案紀錄簡覆表各一份
    在卷足參，茲於有期徒刑執行完畢後五年內再犯有期徒刑以上之罪，為累犯，應
    依法加重其刑。茲審酌被害人積欠被告甲○○大筆債款，拖延未還，固有非是之
    處，惟被告甲○○不思循法律正途處理，反而夥同被告丁○○等人以暴力剝奪被
    害人行動自由之非法方法解決，實不足為訓，被告甲○○於本案係立於授意之地
    位，被告丁○○、戊○○、乙○○則立於主要實施者之地位，罪責相同，暨被告
    戊○○係累犯，與其等本案犯行所生之危害，及被告四人事後皆未坦承犯行之態
    度等一切情狀，分別量處如主文所示之刑，以示懲儆。至扣案之水果刀二把，雖
    為被告甲○○所有，惟非供本件犯罪所用，已如前述，本院即不予宣告沒收，附
    此敘明。
據上論斷，應依刑事訴訟法第二百九十九條第一項前段，刑法第二十八條、第三百零
二條第一項、第四十七條，罰金罰鍰提高標準條例第一條前段，判決如主文。
中      華      民      國       八十九     年      四   月     十一    日
                                      臺灣板橋地方法院刑事第一庭
                                          法  官  邱 靜 琪
右正本證明與原本無異
如不服本判決，應於送達後十日內向本院提出上訴狀
                                          書記官  劉 日 賓
中      華      民      國       八十九     年      四   月     十四    日
附錄本案論罪科刑法條全文：
刑法第三百零二條
私行拘禁或以其他非法方法，剝奪人之行動自由者，處五年以下有期徒刑、拘役或三
百元以下罰金。
因而致人於死者，處無期徒刑或七年以上有期徒刑，致重傷者，處三年以上十年以下
有期徒刑。
第一項之未遂犯罰之。


司法院資訊處製作；財團法人民間司法改革基金會備份。
